【裁判字號】    98,上易,1053
【裁判日期】    990112
【裁判案由】    債務人異議之訴等
【裁判全文】
臺灣高等法院民事判決                98年度上易字第1053號
上  訴  人  甲○○
訴訟代理人  劉志忠律師
被  上訴人  乙○○
上列當事人間債務人異議之訴等事件，上訴人對於中華民國98年
9月22日臺灣板橋地方法院98年度訴字第1564號第一審判決提起
上訴，經本院於98年12月29日言詞辯論終結，判決如下：
    主  文
上訴駁回。
第二審訴訟費用由上訴人負擔。
    事  實  及  理  由
一、本件上訴人聲明求為判決：
   （一）原判決廢棄。
   （二）被上訴人在第一審之訴駁回。
    被上訴人聲明求為判決：上訴駁回。
二、被上訴人起訴主張：伊於民國（下同）94年7月6日及同年7
    月13日簽訂借款契約書2份，共向上訴人借款新台幣（下同
    ）55萬元（各該契約書記載借款金額分別為31萬元及24萬元
    ），經上訴人預扣利息1萬5,000元及代書費用後，伊實際借
    得52萬元。並簽發如附表所示發票日分別94年7月7日、94
    年7月13日，金額各為31萬元、24萬元，到期日均為94年11
    月1日，票號分別為192704、033117之本票2紙（下稱系爭本
    票）交付上訴人供作擔保清償。嗣上訴人持系爭本票聲請原
    法院以95年度票字第4224號裁定本票准許強制執行（下稱系
    爭本票裁定），並以之為執行名義，於96年9月間聲請原執
    行法院以96年度執公字第59413號對伊財產強制執行，伊乃
    於96年12月19日將所積欠之票款還清。雖上訴人曾將上開強
    制執行撤回，惟拒絕返還系爭本票，嗣更於98年5月21日再
    次持系爭本票裁定聲請原執行法院以98年度司執字第38733
    號對伊財產強制執行，因伊業已清償系爭本票債務，應認有
    消滅上訴人請求之事由發生等情，爰依據強制執行法第14條
    第1項前段之規定，求為：(一)確認被上訴人與上訴人間就原
    法院簡易庭95年度票字第4224號民事裁定所載被上訴人應負
    擔本票金額55萬元之債權不存在。(二)原執行法院98年度司執
    字第38733號兩造間清償票款強制執行事件之強制執行程序
    應予撤銷之判決。
    上訴人則以：被上訴人向伊借款55萬元，伊分別於94年7 月
    6日及同年月13日交付被上訴人現金31萬元及24萬元，並約
    定利息每月1萬5,000元，借款期限一年，期限屆滿應全數清
    償，若逾期未清償，應按年息20%計算遲延利息，及以每逾
    一日每萬元罰20元計算懲罰性違約金。並由被上訴人提供其
    所有坐落台北縣新莊市○○段381地號土地、及其地上598
    建號即門牌號台北縣新莊市○○路289巷22號5樓房屋（下稱
    系爭不動產）設定抵押權予伊，同時簽發系爭本票交予伊。
    詎被上訴人取得借款後，並未按月給付利息，借款期限屆滿
    即95年7月13日以後亦未全數還清，伊乃於96年9月間以系爭
    本票裁定向原執行法院聲請強制執行，被上訴人始於同年11
    月30日先清償50萬元，伊乃同意撤回強制執行，嗣被上訴人
    於96年12月19日再次清償10萬元後，不再返還任何款項。雖
    被上訴人於取得借款後，已陸續給付伊之金額合計為85萬元
    ，然算至被上訴人最後一次還款當期之97年1月13日止，被
    上訴人應給付利息30期為45萬元、遲延利息18期為16萬5,00
    6元及懲罰性違約金18期為59萬4,000元，合計即已達120 萬
    9,006元，則伊再次持系爭本票裁定聲請強制執行，並無不
    合云云，資為抗辯。
三、經查被上訴人於94年7月6日及同年月13日共向上訴人借款55
    萬元，經預扣利息1萬5,000元及代書費用後，實際借得52萬
    元，由被上訴人簽發系爭本票交付上訴人供作擔保清償，迄
    至96年12月19日止，被上訴人所清償之金額累計為85萬元（
    清償日期及金額如起訴狀第2頁明細表所示─見原審卷第4頁
    ）。上訴人持系爭本票裁定為執行名義，於96年9月間聲請
    對被上訴人強制執行，經原執行法院以96年度執字第59413
    號受理，嗣於96年11月30日經上訴人撤回強制執行後，再次
    於98年5月21日持系爭本票裁定為執行名義聲請本件強制執
    行即原執行法院98年度司執字第38733號兩造間清償票款強
    制執行事件，該強制執行程序迄未終結之事實，有借款契約
    書、匯款單據、上訴人聲請撤回原執行法院96年度執字第
    59413號執行事件之民事收狀收據可證（見原審卷第7-16 頁
    ），並經本院依職權調取原執行法院98年度司執字第38733
    號兩造間清償票款強制執行事件卷宗查明無訛，且為上訴人
    所不爭執（見原審卷第27頁正、反面），自堪信為真實。
四、被上訴人主張伊就55萬元之系爭本票債務，已於96年12月19
    日清償完畢而消滅，故系爭本票所擔保之債權已不存在，原
    執行法院98年度司執字第38733號兩造間清償票款強制執行
    事件所為之強制執行程序，應認有消滅上訴人請求之事由等
    情。雖為上訴人所否認，並以前揭情詞置辯。但查：
（一）按確認法律關係之訴，非原告有即受確認判決之法律上利
      益者，不得提起之，民事訴訟法第247條第1項前段定有明
      文。所謂即受確認判決之法律上利益，係指因法律關係之
      存否不明確，致原告在私法上之地位有受侵害之危險，而
      此項危險得以對於被告之確認判決除去之者而言（最高法
      院27年台上字第316號判例參照）。本件上訴人持系爭本
      票裁定為執行名義，聲請就被上訴人之財產強制執行，被
      上訴人則爭執系爭本票裁定所示本票債務業已清償完畢而
      消滅，而此等危險得以對於上訴人之確認判決予以除去，
      是被上訴人起訴請求確認上訴人就系爭本票裁定所示本票
      金額55萬債權不存在，自有即受確認判決之法律上利益。
（二）查系爭本票票面金額共為55萬元，均未記載利息（見外放
      之原執行法院98年司執字第38733號影印卷內），並已據
      系爭本票裁定載明於主文。而被上訴人算至96年12月19日
      止，累計已向上訴人清償85萬元，既為上訴人所不爭執，
      則上訴人就系爭本票裁定所示本票債權，已因被上訴人全
      數清償完畢而消滅。
（三）復按執行名義成立後，如有消滅或妨礙債權人請求之事由
      發生，債務人得於強制執行程序終結前，向執行法院對債
      權人提起異議之訴，強制執行法第14條第1項前段定有明
      文。本件上訴人執系爭本票聲請原法院於95年4月4日裁定
      本票准許強制執行後，再於98年5月21日持系爭本票裁定
      為執行名義，在債權金額55萬元之範圍，聲請原執行法院
      以98年度司執字第38733號兩造間清償票款強制執行事件
      強制執行被上訴人之財產，其執行程序迄未終結，有上訴
      人所具民事聲請強制執行狀足稽（見外放之原執行法院98
      年度司執字第38733號影印卷內）。然依上所述，被上訴
      人既已給付上訴人85萬元，已逾執行名義之系爭本票裁定
      所載本票債權金額55萬元，自屬有消滅上訴人請求之事由
      發生，則被上訴人依上開規定，提起本件債務人異議之訴
      ，請求撤銷原執行法院98年度司執字第38733號兩造間清
      償票款強制執行事件所為之強制執行程序，應屬有據。
（四）至上訴人另抗辯系爭本票原因關係之借款債權尚未全部清
      償完畢，伊已另以拍賣抵押物裁定聲請就被上訴人之財產
      繼續強制執行云云，然此與執行名義之系爭本票裁定所示
      本票債權係屬不同範疇，不在本件審判範圍，附此敘明。
五、綜上所述，上訴人就系爭本票裁定所示本票債權55萬元既已
    經被上訴人清償完畢而消滅，則被上訴人請求確認上訴人就
    系爭本票債權55萬元不存在及撤銷原執行法院98年度司執字
    第38733號兩造間清償票款強制執行事件所為之強制執行程
    序，自屬應予准許。從而原審所為上訴人敗訴之判決，並無
    不合。上訴論旨仍執前詞指摘原判決不當，求予廢棄改判，
    為無理由，應予駁回。
六、至兩造之其餘攻擊或防禦方法及未經援用之證據，經斟酌後
    ，認為均不足以影響本判決之結果，自無逐一詳予論駁之必
    要，併此敘明。
據上論結，本件上訴為無理由，依民事訴訟法第449條第1項、第
78條，判決如主文。
中    華    民    國    99    年  1      月     12    日
                    民事第六庭
                        審判長法  官 林鄉誠
                              法  官 梁玉芬
                              法  官 張  蘭
正本係照原本作成。
不得上訴。
中    華    民    國    99    年    1     月    13    日
                             書記官  黃麗玲
  附表：
┌──┬──────┬───────┬──────┬────┐
│編號│發票日      │金額（新臺幣）│到期日      │票據號碼│
├──┼──────┼───────┼──────┼────┤
│1   │94年7月13日 │240,000元     │94年11月1日 │033117  │
├──┼──────┼───────┼──────┼────┤
│2   │94年7月7日  │310,000元     │94年11月1日 │192704  │
└──┴──────┴───────┴──────┴────┘

司法院資訊處製作；財團法人民間司法改革基金會備份。
